臺灣高等法院民事判決
109年度重上字第481號
上  訴  人  旭銓印刷有限公司

法定代理人  葉釗育  
訴訟代理人  陳盈雯律師
            繆璁律師  
被  上訴人  台灣歐力士股份有限公司

法定代理人  伏谷清  
訴訟代理人  林元祥律師
            林炎平律師
上列當事人間請求返還租賃物等事件，上訴人對於中華民國109
年5月29日臺灣臺北地方法院109年度重訴字第30號第一審判決提
起上訴，本院於110年2月24日言詞辯論終結，判決如下：
    主      文
上訴駁回。
第二審訴訟費用由上訴人負擔。
    事實及理由
一、被上訴人主張：其於民國105年3月30日與訴外人啟呈印刷股
    份有限公司（下稱啟呈公司）簽訂資本型租賃合約書（下稱
    系爭契約），約定由被上訴人向啟呈公司指定之供應商購買
    KOMORI五色印刷機壹台（規格：GL-540-H、機號：2259，下
    稱系爭印刷機），出租予啟呈公司使用，租賃期間自105年3
    月30日起，以每1月為一期，共60期，啟呈公司應於每期期
    末依系爭契約第11條第2項約定給付各期租金予被上訴人，
    即頭期358萬元、1至6期每期0元、7至12期每期18萬8,000元
    、13至23期每期38萬7,000元、24至59期每期75萬8,000元、
    第60期2,000萬元，以上均未稅。嗣啟呈公司於107年間因營
    運困難延滯給付租金，啟呈公司法定代理人葉奉錫遂偕同其
    弟即訴外人葉釗育、葉釗育之配偶即訴外人李佳容等人至被
    上訴人台中辦公室協商，兩造於107年7月間達成暫定協議（
    下稱系爭暫定協議），約定由葉釗育成立新公司即107年5月
    間完成上訴人公司設立登記，並進駐啟呈公司原廠房（下稱
    系爭廠房）繼續使用系爭印刷機，再由上訴人每月給付被上
    訴人60萬元租金作為使用對價，兩造就系爭印刷機成立不定
    期租賃關係（下稱系爭租賃關係），上訴人並自107年7月起
    按月給付租金60萬元。詎上訴人於108年6月、8月、9月、10
    月均未給付60萬元租金，108年7月亦僅支付30萬元，合計積
    欠租金270萬元（600,000元X4+300,000元=2,700,000元）。
    被上訴人於108年7月19日以台北信維郵局19873號存證信函
    （下稱19873號存證信函）催告上訴人清償欠款，上訴人並
    未置理，被上訴人乃以起訴狀繕本之送達為終止之意思表示
    ，兩造間系爭租賃關係應於108年11月19日起訴狀繕本送達
    時終止。惟系爭契約連帶保證人葉奉錫、陳玉葉、葉靜宜、
    吳其霖（下稱葉奉錫等4人）及葉釗育、李佳容等6人（下稱
    葉釗育等6人）於109年4月27日始將系爭印刷機返還予被上
    訴人。爰依系爭暫定協議、系爭契約第11條約定、民法第43
    9條、第179條規定，請求上訴人給付自108年6月起至109年4
    月26日止積欠之租金、相當於租金之不當得利合計622萬元
    【2,700,000元＋600,000元X（5＋26/30）＝6,220,000元】，
    並其中270萬元加計自起訴狀繕本送達翌日即108年11月20日
    起，其餘352萬元加計自不當得利最後一日之翌日即109年4
    月27日起算之法定遲延利息等語。（原審為上訴人敗訴之判
    決，上訴人不服，提起上訴）。並於本院聲明：上訴駁回。
二、上訴人則以：系爭契約為被上訴人與啟呈公司簽訂之租購合
    約，其並未承受系爭契約，其自107年7月起給付被上訴人每
    月60萬元係作為兩造日後簽立新的租購合約提供之財力證明
    ，並非給付使用系爭印刷機對價。因被上訴人尚未找到系爭
    印刷機新買家，考量系爭印刷機搬遷不易，遂於107年8月1
    日將系爭印刷機交給葉釗育等6人保管，並由葉釗育等6人簽
    立保管承諾書（下稱系爭保管承諾書），系爭印刷機既非交
    給上訴人保管，足認兩造並未成立系爭暫定協議。又被上訴
    人並未免除系爭契約連帶保證人葉奉錫等4人之連帶保證責
    任，且對其等聲請強制執行，可知被上訴人並未將系爭印刷
    機出租予上訴人。被上訴人同意葉釗育等6人於保管期間得
    無償使用系爭印刷機，葉釗育等6人再將系爭印刷機交由上
    訴人無償使用。縱認上訴人須給付使用系爭印刷機對價，亦
    應給付予葉釗育等6人等語，資為抗辯。並於本院聲明：㈠原
    判決廢棄。㈡被上訴人在第一審之訴及假執行之聲請均駁回
    。
三、兩造不爭執事項：
  ㈠啟呈公司法定代理人葉奉錫與上訴人法定代理人葉釗育為兄
    弟關係，被上訴人前於105年3月30日與啟呈公司簽訂系爭契
    約，約定由被上訴人向啟呈公司指定之供應商購買系爭印刷
    機，再將系爭印刷機出租予啟呈公司使用，租賃期間自105
    年3月30日起，共60個月，每月1期，啟呈公司應於每期期末
    依系爭契約第11條第2項約定支付各期租金予被上訴人，即
    頭期358萬元、1至6期每期0元、7至12期每期18萬8,000元、
    13至23期每期38萬7,000元、24至59期每期75萬8,000元、第
    60期2,000萬元，以上均未稅。
　㈡啟呈公司於107年間因營運困難延滯給付租金，並於108年4月
    12日申請停業。上訴人於107年5月16日完成設立登記，並於
    系爭廠房營業。
  ㈢上訴人自107年7月起至108年5月止，按月給付被上訴人60萬
    元，另於108年7月給付30萬元，共計690萬元，而上訴人於1
    08年6月、8月、9月、10月並未按月給付被上訴人60萬元，
    連同108年7月未給付之差額30萬元，合計270萬元。
  ㈣葉釗育等6人於107年8月1日簽立系爭保管承諾書，無償為被
    上訴人保管系爭印刷機，嗣於109年4月27日將系爭印刷機返
    還予被上訴人。
四、被上訴人主張兩造於107年7月間達成系爭暫定協議，上訴人
    應按月給付被上訴人60萬元租金作為使用系爭印刷機之對價
    ，兩造間成立系爭租賃關係。嗣因上訴人積欠270萬元租金
    ，被上訴人於108年11月19日終止系爭租賃關係，其得請求
    上訴人給付自108年6月起至109年4月26日止之租金、相當於
    租金之不當得利合計622萬元等語，為被上訴人所否認，並
    執前詞置辯。經查：
　㈠兩造間是否成立系爭暫定協議?
　⒈被上訴人主張啟呈公司於107年間因營運困難延滯給付租金，
    兩造於107年7月間達成系爭暫定協議，約定由葉釗育成立新
    公司（即上訴人）進駐系爭廠房繼續使用系爭印刷機，上訴
    人則按月給付被上訴人60萬元租金作為使用對價等情，業據
    提出上訴人按月給付60萬元予被上訴人之存摺節本為證（原
    法院108年度北司補字第1841號卷第44至55頁），並經證人
    即被上訴人業務經理李燕健於原審證稱：啟呈公司於107年3
    月開始沒有按期支付系爭契約租金，後來啟呈公司負責人葉
    奉錫找葉釗育跟被上訴人協商，希望被上訴人不要搬走啟呈
    公司的機器（包括系爭印刷機在內），由上訴人與被上訴人
    簽訂新租購合約把剩餘款項繳完。葉釗育為處理系爭印刷機
    之租金延滯一事才設立上訴人，並在啟呈公司原廠房地點使
    用系爭印刷機。當時其認知上訴人按月給付60萬元是繳租金
    等語屬實（原審卷第428至429、434頁）。參以證人即系爭
    契約連帶保證人吳其霏於原審證稱：啟呈公司發生拖欠租金
    後，被上訴人找其、葉釗育、李佳容出來協商處理後續租金
    給付事宜，李燕健提出由葉釗育成立新公司（即上訴人），
    再與被上訴人簽立新租購合約等語（原審卷第453頁）。且
    依上訴人法定代理人葉釗育之配偶李佳容與被上訴人於107
    年3月至7月間之LINE對話紀錄所示，可知雙方針對啟呈公司
    積欠被上訴人之債務及新公司（即上訴人）設立事宜進行洽
    談，並於107年7月24日將60萬元匯款予被上訴人（原審卷第
    233至269頁）。上訴人法定代理人葉釗育於原審到庭亦不否
    認上訴人使用之廠房為啟呈公司原有之廠房，上訴人於107
    年5月設立，同年7月中進駐，同年8月開始在該廠房營業，
    並按月繳納60萬元予被上訴人等情（原審卷第438至439、44
    1至442頁）。足徵啟呈公司之營運發生困難及滯納租金後，
    兩造已達成系爭暫定協議，由新設立之上訴人進駐系爭廠房
    ，使用啟呈公司留置於該廠房內之機器設備（包含系爭印刷
    機在內）繼續營業，並按月給付60萬元予被上訴人作為使用
    系爭印刷機對價。
　⒉上訴人雖辯稱因被上訴人尚未找到系爭印刷機新買家，考量
    系爭印刷機搬遷不易，於107年8月1日將系爭印刷機交給葉
    釗育等6人保管，並簽訂系爭保管承諾書，系爭印刷機並非
    交給上訴人保管，足認兩造並未成立系爭暫定協議等語。然
    系爭保管承諾書記載：「保管人前揭標的物（即系爭印刷機
    ）及配件所有權係屬台灣歐力士股份有限公司所有，聲明願
    無條件並無償代為保管，非經台灣歐力士股份有限公司書面
    同意，保管人不得任意搬移、藏匿、出租或處分該機器設備
    ，否則願負一切民刑事責任」等語（原審卷第187頁），可
    見系爭保管承諾書僅係葉釗育等6人承諾就系爭印刷機負負
    保管責任，尚難據此排除兩造就系爭印刷機成立系爭暫定協
    議之可能。又上訴人不否認系爭印刷機自107年7月起至109
    年4月26日止均由其實際占有，其並按月給付60萬元予被上
    訴人，則系爭印刷機之占有人即為上訴人，上訴人給付予被
    上訴人之款項即為使用系爭印刷機之對價，不因葉釗育等6
    人承諾負保管責任而受影響，上訴人以系爭印刷機非交其保
    管為由，抗辯系爭暫定協議並未成立，要無可取。
  ㈡系爭暫定協議之性質為何?
　⒈按稱租賃者，謂當事人約定，一方以物租與他方使用收益，
    他方支付租金之契約，民法第421條第1項定有明文。是當事
    人如合意以其給付作為使用之物之對價，即應成立租賃關係
    。兩造於107年7月間達成系爭暫定協議，約定由上訴人進駐
    系爭廠房繼續使用系爭印刷機，並自107年7月起按月給付60
    萬元予被上訴人，已如前述。又證人李燕健於原審證稱：一
    開始是說繳納6個月（即107年7月至12月），後來有拉長，
    但拉長多久其不清楚等語（原審卷第430頁），核與上訴人
    法定代理人葉釗育於原審陳稱當時是約定要繳到107年12月
    ，107年12月會來簽約等語相符（原審卷第442頁）。足見兩
    造約定於簽訂新租購合約前，由被上訴人將系爭印刷機交付
    上訴人使用收益，上訴人則按月給付60萬元作為使用系爭印
    刷機之對價，核其性質，應為當事人一方以物租與他方使用
    、收益，他方支付租金之租賃契約，其租賃期間自107年6月
    起至12月止。雖兩造嗣未於107年12月簽訂新租購合約，然
    上訴人自108年1月起至同年5月止仍按月繳納60萬元，且於1
    08年7月再給付30萬元予被上訴人等情，為兩造所不爭執，
    並有匯款單據、被上訴人華南銀行南京東路分行帳戶存摺節
    本、上訴人臺灣企銀帳戶存摺封面在卷可憑（原法院北司補
    字卷第44至55頁、原審卷第123至131、297頁）。上訴人於
    租賃期限屆滿後，仍按月繳納60萬元予被上訴人，並繼續使
    用系爭印刷機，被上訴人亦不即表示反對之意思，應視為兩
    造以不定期限繼續上開租賃契約。
　⒉上訴人雖辯稱其自107年7月起按月給付60萬元予被上訴人係
    作為兩造日後簽立新租購合約提供之財力證明，並非給付使
    用系爭印刷機對價等語。惟上訴人法定代理人葉釗育於原審
    已陳稱：上訴人按月繳60萬元予被上訴人性質上是租購金，
    當時預計107年12月間會簽訂新租購合約，再將上訴人已繳
    納款項予以扣除等語（原審卷第441至442頁），足見上訴人
    自107年7月起至108年5月止按月給付60萬元予被上訴人，即
    為上訴人使用系爭印刷機之對價，僅兩造如於107年12月簽
    訂新租購合約，已繳納之款項得自新租購合約中予以扣除而
    已，上訴人抗辯按月給付60萬元僅係作為兩造日後簽立新租
    購合約提供之財力證明，為無可採。
　⒊上訴人另抗辯被上訴人同意葉釗育等6人無償使用系爭印刷機
    ，葉釗育等6人再將系爭印刷機交予上訴人無償使用等語。
    然系爭保管承諾書已載明，葉釗育等6人係無償代被上訴人
    保管系爭印刷機，且不得任意搬移、藏匿、出租或處分該機
    器設備（原審卷第187頁），可知被上訴人並未將系爭印刷
    機無償提供予葉釗育等6人使用。且證人吳其霏於本院審理
    中證稱：其不知悉葉靜宜、葉奉錫有無同意上訴人無償使用
    系爭印刷機，且無印象何人提議將系爭印刷機無償交由上訴
    人使用等語（本院卷一第319至320頁），益證葉釗育等6人
    亦未將系爭印刷機無償提供予上訴人使用，而與上訴人成立
    無償使用借貸關係，上訴人此部分抗辯，為不足取。
　⒋上訴人復抗辯被上訴人並未免除系爭契約連帶保證人葉奉錫
    等4人之連帶保證責任，且對其等聲請強制執行，可知被上
    訴人並未將系爭印刷機出租予上訴人等語。然兩造係另行成
    立系爭暫定協議，約定由葉釗育成立新公司（即上訴人），
    再由上訴人與被上訴人簽訂新租購合約，上訴人並非承接系
    爭契約中啟呈公司之承租人地位，已如前述，則系爭契約與
    系暫定協議並無關連，被上訴人仍得依系爭契約對啟呈公司
    及系爭契約連帶保證人葉奉錫等4人行使債務不履行損害賠
    償請求權，尚難據此推論兩造並未以系爭暫定協議就系爭印
    刷機成立租賃關係，上訴人此部分所辯，亦非可採。
　㈢被上訴人於108年11月19日終止系爭租賃關係，有無理由?
　　兩造成立系爭暫定協議，約定於107年6月至12月期間，由上
    訴人按月繳納60萬元作為使用系爭印刷機對價，兩造就系爭
    印刷機成立系爭租賃關係，租賃期間屆滿後，上訴人繼續使
    用系爭印刷機，被上訴人亦不即表示反對之意思，應視為兩
    造以不定期限繼續租賃契約，已如前述。而上訴人自108年6
    月起即未按月繳納租金60萬元，迄至108年10月為止，積欠
    之租金數額共計270萬元，被上訴人業於108年7月19日以198
    73號存證信函催告上訴人給付租金，然上訴人並未於催告後
    補足積欠之租金，亦為上訴人所不爭，並有該存證信函在卷
    可稽（原法院北司補字卷第16至17頁）。則被上訴人以起訴
    狀繕本之送達為終止兩造間就系爭印刷機租賃關係之意思表
    示，即屬有據，系爭租賃關係應於108年11月19日起訴狀繕
    本送達上訴人時（原法院北司補字卷第21頁）終止。
　㈣被上訴人依系爭暫定協議、民法第439條、第179條規定，請
    求上訴人給付自108年7月起至109年4月26日止之租金、相當
    於租金之不當得利，有無理由？若是，其金額為若干？
　⒈系爭租賃關係於108年11月19日終止，已如前述，葉釗育等6
    人迄至109年4月26日始將系爭印刷機返還予被上訴人，復為
    上訴人所不爭，自108年11月20日起至109年4月26日止，兩
    造就系爭印刷機已無租賃關係存在，上訴人無占有系爭印刷
    機之正當權源而受有利益，致被上訴人受有損害，是被上訴
    人依系爭暫定協議、民法第439條、第179條規定，請求自10
    8年6月起至同年11月19日止之租金共計308萬元【（600,000
    元X4）＋300,000元＋（600,000元X19/30）＝3,080,000元】，
    及自108年11月20日起至109年4月26日止相當於租金即按兩
    造原約定使用系爭印刷機之對價每月60萬元計算之不當得利
    共計314萬元【600,000元X（5＋7/30）＝3,140,000元】，核
    屬有據。
　⒉按給付無確定期限者，債務人於債權人得請求給付時，經其
    催告而未為給付，自受催告時起，負遲延責任。其經債權人
    起訴而送達訴狀，或依督促程序送達支付命令，或為其他相
    類之行為者，與催告有同一之效力，民法第229條第2項定有
    明文。被上訴人於起訴時請求上訴人給付已到期之租金270
    萬元，及自起訴狀繕本送達翌日起至系爭印刷機返還之日止
    ，按月給付60萬元（原法院北司補字卷第5頁）。而本件起
    訴狀繕本於108年11月19日送達上訴人，亦如前述（原法院
    北司補字卷第21頁）。依上開規定，上訴人就270萬元部分
    ，應自起訴狀繕本送達翌日即108年11月20日起，負遲延責
    任，就按月給付60萬元部分，應自各該應為給付之日之翌日
    起，負遲延責任。則被上訴人就270萬元部分，請求加計自1
    08年11月20日起算之法定遲延利息，就按月給付60萬元部分
    ，請求加計自不當得利最後一日之翌日即109年4月27起算之
    法定遲延利息，自應准許。
　⒊被上訴人依系爭暫定協議、民法第439條、第179條規定，請
    求上訴人給付自108年7月起至109年4月26日止之租金、相當
    於租金之不當得利，既有理由，則其依系爭契約第11條約定
    為同一請求，即無庸再予審酌，附此敘明。
五、從而，被上訴人依系爭暫定協議、民法第439條、第179條規
    定，請求上訴人給付622萬元（3,080,000元＋3,140,000元＝6
    ,220,000元），及其中270萬元自108年11月20日起，其餘35
    2萬元自109年4月27日起，均至清償日止，按週年利率5％計
    算之利息，為有理由，應予准許。原審為上訴人敗訴之判決
    ，核無不合。上訴意旨指摘原判決不當，求予廢棄改判，為
    無理由，應駁回其上訴。
六、本件事證已臻明確，兩造其餘攻擊防禦方法與已提出之證據
    ，經核與本件判決不生任何影響，爰不再逐一論駁，附此敘
    明。
七、據上論結，本件上訴為無理由，依民事訴訟法第449條第1項
    、第78條，判決如主文。
中　　華　　民　　國　　110 　年　　3 　　月　　17　　日
                  民事第十二庭  
                      審判長法  官  陳秀貞
                            法  官  蔡世芳
                            法  官  林哲賢
正本係照原本作成。
如不服本判決，應於收受送達後20日內向本院提出上訴書狀，其
未表明上訴理由者，應於提出上訴後20日內向本院補提理由書狀
（均須按他造當事人之人數附繕本）上訴時應提出委任律師或具
有律師資格之人之委任狀；委任有律師資格者，另應附具律師資
格證書及釋明委任人與受任人有民事訴訟法第466 條之1第1項但
書或第2項所定關係之釋明文書影本。如委任律師提起上訴者，
應一併繳納上訴審裁判費。
中　　華　　民　　國　　110 　年　　3 　　月　　17　　日

　　　　　　　　　　　　　　書記官  陳盈真